【裁判字號】    87,上,708
【裁判日期】    890530
【裁判案由】    確認抵押權存在
【裁判全文】
臺灣高等法院臺中分院民事判決  八十七年度上字第七○八號
      上  訴  人  己○○
      訴訟代理人  黃錫卿律師
      參  加  人  乙○○
      訴訟代理人  丙○○
      被上 訴 人  台灣省合作金庫
      法定代理人  甲○○
      訴訟代理人  戊○○
      被上 訴 人  丁○○
右當事人間確認抵押權存在事件，上訴人對於中華民國八十七年七月二十三日臺灣南
投地方法院八十七年訴字第一九五號第一審判決提起上訴，本院判決如左：
      主      文
上訴駁回。
第二審及參加訴訟費用由上訴人及參加人各自負擔。
      事      實
甲、上訴人方面：
一、聲明：求為判決：
（一）原判決廢棄。
（二）確認上訴人就坐落於南投縣竹山鎮○○段三七九之一二地號土地之地上建物即
      門牌號碼南投縣竹山鎮○○路二十五號（建號一九三之一），RC造五層，面積
      一七六點九四平方公尺之房屋，有法定抵押權新台幣（下同）一百七十萬元存
      在。
二、陳述：除引用原判決書之記載外，補稱：
（一）按本件訴訟程序，係由民事執行處裁示提起，查上訴人所請求之法定抵押權之
      範疇，係指上訴人承攬增建而未保存登記之建物部分，被上訴人既然在地籍謄
      本上登記其抵押權範圍，自應於其範圍內之建築物具有優先受償權，至超出其
      範圍未保存登記部分，不能再主張抵押權，易言之，上訴人所主張之法定抵押
      權部分之建築物與被上訴人所行使之抵押權顯然無涉。
（二）次查原審其踐行之程序顯已違背證據之調查法則，蓋原審傳訊之證人葉光漢，
      既認定其有必要而予傳訊，自應令其到場陳述。而該證人於收受傳票離開庭只
      有二天，因個人是由無法改延期日，乃具狀請求展延審理期日，原審竟以證人
      葉光漢未能於言詞辯論期日具結以供發現真持為由，認所做書面不可採，不無
      率斷之違誤。證人乙○○誰於開庭當日有人代收傳票，但其返回時已係下午五
      時，原審仍謂其不到場作證顯有偏袒一方之嫌。
（三）對於乙○○積欠上訴人之工程款換成房屋押租金，以該租金之利息來抵充租金
      等事由不爭執。
三、證據：援用原審立証方法外，請求傳訊証人乙○○、葉光漢。
乙、參加人乙○○方面：
一、聲明：如上訴人。
二、陳述：
（一）兩造均為其真實之債權人，其所有房屋保存登記為三層樓半，由上訴人將該屋
      後面連前面增建為五層樓，其確有積欠上訴人之工程款，為求圓滿分配，經上
      訴人同意，所欠工程款減縮為一百七十萬元，其餘請求權拋棄，請求庭上承認
      一百七十萬元之法定抵押權存在。
（二）為保償上訴人工程款總計為三百萬元，分期攤還，每月三十萬元，已付二次六
      十萬元及第三次十萬元，合計七十萬元，尚積欠二百三十萬元未還，後為上訴
      人找到，由葉光漢先生調協，將房屋訂立租賃契約，於是將該二百三十萬元認
      同承攬工程款，充為系爭租賃之保證金，以該保証金之利息抵付租金。
三、証據：提出租賃契約書、本票、民事執行處裁定、補書証及附件証明書等影本各
    一件為証。
丙、被上訴人台灣省合作金庫方面：
一、聲明：求為判決：駁回上訴。
二、陳述：除引用原判決書之記載外，補稱：
（一）上訴人為增建部分係依附原建物之後面，無合法之建築執照，且原主建物上下
      樓之樓梯均賴增建部分出入，足見其增建未辦保存登記部分係主建物之附屬建
      物，當然為抵押權效力所及。
（二）上訴人在第一審陳述「定作人乙○○尚積欠上訴人二百三十萬元，於是將該二百
      三十萬元沖轉維繫爭房屋之租賃保證金」等等，則依民法第三百十九條，債權
      人受領他種給付以代原定給付者，其債之關係消滅，從而承攬關係所生之債已
      消滅，法定抵押權即不存在。
三、証據：提出民事判決書及裁定書等影本各一件為証。
丁、被上訴人丁○○方面：未於最後言詞辯論期日到，據以前到之聲明及陳述如
    左：
一、聲明：駁回上訴。
二、陳述：
      上訴人向乙○○增建部分，經法院鑑價五十餘坪，連工帶料全部費用共一百九
      十萬元，被上訴人也曾承建房屋買賣，系爭房屋之增建費用，連工帶料不該超
      過一坪三萬四千元，上訴人向乙○○包工包料，依理依法，必須雙方簽訂房屋
      工程造價契約，乙○○須先付工程定金，上訴人才有可能施工，且一般均係每
      一層完工，工程款即需逐期付清，故上訴人真有被乙○○欠工程款，也只是頂
      樓十坪部分有可能，乙○○半夜捲款潛逃，上訴人卻能和乙○○簽訂房屋承租
      契約？縱認可能，其以每月一萬五千元租予他人，共二年餘，房租收入逾四十
      萬元早已超過頂樓十坪造價約三十四萬元，足可還清。又上訴人聲稱乙○○當
      日未出庭係有人代收傳票，其實原審已不止一次傳喚乙○○，其卻屢傳不到。
      理      由
一、被上訴人丁○○未於最後言詞辯論期日到場，核無民事訴訟法第三百八十六各款
    所列情形，准依上訴人聲請，此部分由其一造辯論而為判決。
二、本件上訴人於原審起訴主張：坐落於南投縣竹山鎮○○段三七九之一二地號土地
    之地上建物即門牌號碼南投縣竹山鎮○○路二十五號（建號一九三之一），ＲＣ
    造五層，面積一七六點九四平方公尺之房屋（原保存登記房屋之增建部分），前
    為參加人乙○○所有，業經台灣南投地方法院經由強制執行程序拍定在案，然系
    爭房屋係伊所建，乙○○尚積欠伊工程款二百三十萬元未還，依據民法第五百一
    十三條之規定，伊對於系爭房屋自應有法定抵押權存在。惟被上訴人於分配程序
    中否認伊就系爭房屋有法定抵押權，上訴人爰依法於法定十日期間內，對聲明異
    議人即被上訴人提起本件訴訟，求為確認伊對於系爭房屋有一百七十萬元（原審
    請求確認金額為二百三十萬元，於本院審理中減縮為該金額，依法應予准許）法
    定抵押權存在之判決。
三、被上訴人台灣省合作省金庫則以：上訴人所為房屋增建部分係依附原建物之後面
    ，無合法之建築執照，且原主建物上下樓之樓梯均賴增建部分出入，足見其增建
    未辦保存登記部分係主建物之附屬建物，當然為抵押權效力所及。上訴人承稱定
    作人乙○○尚積欠其二百三十萬元，而將該款元充轉為系爭房屋之租賃保證金，
    則依民法第三百十九條，債權人受領他種給付以代原定給付者，其債之關係消滅
    ，從而承攬關係所生之債已消滅，法定抵押權即不存在云云；被上訴人丁○○則
    以：上訴人增建部分，經法院鑑價五十餘坪，以行情一坪三萬五千元，連工帶料
    全部費用共一百九十萬元，且衡情乙○○須先付工程定金，上訴人方有可能施工
    ，且工程款應按進度逐期付清，上訴人如有被乙○○欠工程款，僅頂樓十坪部分
    有可能，再乙○○半夜捲款潛逃，上訴人卻能與其簽訂房屋承租契約亦違情理等
    云，各為抗辯。
四、經查上訴人主張坐落於南投縣竹山鎮○○段三七九之一二地號土地之地上建物即
    門牌號碼南投縣竹山鎮○○路二十五號（建號一九三之一），ＲＣ造五層，面積
    一七六點九四平方公尺之房屋，前為參加人乙○○所有，嗣經台灣南投地方法院
    以八十五年度拍字第一八五號裁定准予拍賣，並於八十五年度執義字第一六六二
    號強制執行程序中拍定等情，經本院調閱該院八十五年度執義字第一六六二號、
    第一二一九號民事執行卷，核屬相符，堪信為真實。
五、按新債清償與債之更改不同，前者，新債務不履行，舊債務不消滅。後者，成立
    新債務，消滅舊債務；又債之更改謂成立新債務而消舊債務之契約，更改契約成
    立而生效後，舊債務歸於消滅，最高法院七十九年度台上字第二三四五號、八十
    三年度台上字第五二九號判決意旨參照。
六、經查上訴人主張其為系爭房屋之興建工程承攬人，工程款總計為四百餘萬元，乙
    ○○尚積欠二百三十萬元未還，因工程進行中，變更建築材料，超過預定工程款
    ，完工後，乙○○復刁難驗收及會帳，後經乙○○之夫丙○○出面，折價承認尚
    積欠上訴人工程款三百萬元，簽發一紙本票為據，並收回上訴人所持有之工程承
    攬契約書以為交換，後乙○○給付上訴人六十萬元，在該紙本票背面載明乙○○
    尚積欠上訴人二百三十萬元等情，固據証人丙○○及參加人乙○○証述在卷，並
    有本票影本一紙在卷（原審卷四十一頁）可佐。惟查該二百三十萬元工程款，因
    上訴人與乙○○於八十五年三月二十日就系爭建物（含保存登記部分即門牌南投
    鎮○○鎮○○路二十五號房屋一棟），簽訂房屋租賃契約，由上訴人向乙○○承
    租上開房屋，已更改為上訴人向乙○○承租房屋之保証金，並以該保証金之利息
    抵充租金，無庸為租金給付，且於租期屆滿時，由乙○○返還該保証金之事實，
    業據上訴人自認在卷，並據証人葉光漢及參加人乙○○陳述屬實，復有該房屋租
    賃契約書影本在卷可考（原審卷三十八頁），依此，上訴人與乙○○間之承攬工
    程款債權，已因雙方達成合意，轉換成為上開房屋租賃契約之保証金（押租金）
    甚明，應屬債之更改，據前項說明，則原債務歸於消滅，又債之關係消滅者，其
    債權之擔保及其他從屬之權利，亦同時消滅，為民法第三百零七條所明定。是上
    訴人原對乙○○之承攬工程債權二百三十萬元，縱然屬實，對於系爭房屋之法定
    抵押權亦同時消滅。至上訴人與乙○○之上開房屋租賃權，雖經原審執行法院於
    八十五年十一月二十一日，以影響上訴人台灣合作金庫之抵押權為由，裁定予以
    除去並確定在案，有裁定書附上述執行卷可佐，然此法院除去租賃權之裁定並無
    溯及之效力，對於彼等二人間之八十五年三月二十日成立之租賃契約不生影響，
    僅為裁定確定後，租賃期限提前屆至，承租人即上訴人得向乙○○請求返還押租
    金之問題，尚難遽以再將該押租金返還請求權回復為工程款債權。
七、綜上所述，上訴人主張其基於承攬關係，就系爭房屋有二百三十萬元法定抵押權
    存在一事，於法自屬無據，其訴應予駁回。原審法院因而為上訴人敗訴之判決，
    理由雖不盡相同，結論並無二致，原判決仍應予以維持，上訴意旨指摘原判決不
    當，求予廢棄，非有理由，其上訴自應以駁回。
八、本件事證已臻明確，兩造其餘主張及攻擊防禦方法，就判結果已不生影響，故不
    予一一論列，併此說明。
據上論結：本件上訴為無理由，依民事訴訟法第四百六十三條、三百八十五條第一項
前段、四百四十九條第二項、第七十八條，判決如主文。
中      華      民      國    八十九    年      五      月    三  十    日
~B1民事第五庭審判長法  官  林松虎
~B2                法  官  簡清忠
~B3                法  官  許武
右為正本係照原本作成。
如對本判決上訴，須於收受判決送達後二十日內向本院提出上訴書狀，其未表明上訴
理由者，應於提出上訴後二十日內向本院提出上訴理由書（須按他造人數附具繕本）
，並繳納送達用雙掛號郵票拾份（每份參拾肆元）。
上訴時應提出委任律師或具有律師資格之人之委任狀；委任有律師資格者，另應附具
律師及格證書及釋明委任人與受任人有民事訴訟法第四百六十六條之一第一項但書或
第二項（詳附註）所定關係之釋明文書影本。
~B                書記官  李妍嬅
中      華      民      國    八十九     年      六       月     一     日
附註：
民事訴訟法第四百六十六條之一（第一項、第二項）
對於第二審判決上訴，上訴人應委任律師為訴訟代理人。但上訴人或其法定代理人具
有律師資格者，不在此限。
上訴人之配偶、三親等內之血親、二親等內之姻親，或上訴人為法人、中央或地方機
關時，其所屬專任人員具有律師資格並經法院認為適當者，亦得為第三審訴訟代理人
。
                                                                        Ｆ


司法院資訊處製作；財團法人民間司法改革基金會備份。
